# Vectores

## Definición

Es un arreglo de una dimensión. Se suele decir que es una concatenación de datos; puede tener valores de tipo numérico, lógico, complejos o carácter. 

Suele representarse de la siguiente manera

$$x=(x_1,x_2,...,x_n)$$

Éste es un vector de tamaño $n$, donde $x_i$ son los elementos de dicho vector.

Las características principales de los vector son:

- Los elementos del vector deben ser todos del mismo tipo de datos (numérico, lógico, carácter, complejo). Si los elementos son de distinto tipo __R__ realiza una transformación automática, llamada coerción, es decir se transforman todos los elementos a un solo tipo.

- Cada elemento del vector recibe un índice según el orden en el que se colocó. El primer elemento recibe el número 1. Estos nos ayuda a acceder a cualquier elemento del vector utilizando los índice.

## Creación de Vectores

La manera más simple de crear un vector en __R__ es usar el operador asignación `<-` con la función `c()` donde sus parámetros de entrada serán los elementos del vector, separados con `,`.

```{r}
x <- c(2,1,3,-1,10,0,0,1)
x
# Crear un vector llamado alumno con el nombre y apodo de "Juan" y "Juancho"
alumno <- c("Juan","Juancho")
alumno
# Establecer las etiquetas de Nombre y Apodo al vector
names(alumno) <- c("Nombre", "Apodo")
alumno
```

La función `names()` que acabamos de usar asigna nombres a elementos del vector.

```{r tut=TRUE, ex="vect", type="sample-code"}
# Un grupo de amigos está formado por Ana de 23 años, Luis de 24 años,
# Pedro de 22 años, Juan de 24 años, Eva de 21 años y Jorge de 22 años.
# Crea los vectores correspondientes a nombre, edad y sexo
# (Usa la codificación M=mujer, H=hombre).

# Definir el Vector de nombres, e imprimir


# Definir el vector de edad, e imprimir


# Definir el vector de sexo, e imprimir


```

```{r tut=TRUE, ex="vect", type="solution"}
# Un grupo de amigos está formado por Ana de 23 años, Luis de 24 años,
# Pedro de 22 años, Juan de 24 años, Eva de 21 años y Jorge de 22 años.
# Crea los vectores correspondientes a nombre, edad y sexo
# (Usa la codificación M=mujer, H=hombre).

# Definir el Vector de nombres, e imprimir
nombres <- c('Ana', 'Luis', 'Pedro', 'Juan', 'Eva', 'Jorge')
nombres

# Definir el vector de edad , e imprimir
edad <- c(23, 24, 22, 24, 21, 22)
edad

# Definir el vector de sexo, e imprimir
sexo <- c('M', 'H','H', 'H', 'M', 'H')
sexo

```

```{r tut=TRUE, ex="vect", type="sct"}
test_object("nombres")
test_object("edad")
test_object("sexo")
test_output_contains("nombres <- c('Ana', 'Luis', 'Pedro', 'Juan', 'Eva', 'Jorge')", incorrect_msg = "Recuerde utilizar la función c()")
test_output_contains("edad <- c(23, 24, 22, 24, 21, 22)", incorrect_msg = "Recuerde utilizar la función c()")
test_output_contains("sexo <- c('M', 'H','H', 'H', 'M', 'H')", incorrect_msg = "Recuerde utilizar la función c()")
success_msg("Muy bien!")
```

## Secuencias

- Sucesiones de números `:`: Para generar una secuencia de número entreros podemos hacerlo de la siguiente manera colocar el número de inicio de la secuencia a generar y el número final de la secuencia, separados por dos puntos (1:10)

```{r}
1:10

22:11

1:5-1

1:(5-1)
```

```{r tut=TRUE, ex="dosp", type="sample-code"}
# Generar una sucesión de número del 3 al 15

# Generar una suceción de números entre -1 y 4

# Generar una suceción de números entre 100 y 145

```

```{r tut=TRUE, ex="dosp", type="solution"}
# Generar una sucesión de número del 3 al 15
3:15
# Generar una suceción de números entre -1 y 4
-1:4
# Generar una suceción de números entre 100 y 145
100:145
```

```{r tut=TRUE, ex="dosp", type="sct"}
test_output_contains("3:15", incorrect_msg = "Recuerde usar :")
test_output_contains("-1:4", incorrect_msg = "Recuerde usar :")
test_output_contains("100:145", incorrect_msg = "Recuerde usar :")
success_msg("Muy bien!")
```

- `seq()`: Los argumentos o parámetros de entrada que tiene esta función son: `from` es el número con el que iniciará la secuencia, `to` es el número que tomará el final de la secuencia, `by` es el incremento que se debe usar para generar la secuencia, `length.out` es el tamaño de la sucesión.

```{r}
seq(10)
seq(6,10) 
seq(from=6,to=10,by=2)
```

```{r tut=TRUE, ex="seq", type="sample-code"}
# Generar una secuencia entre 1 y 8 con un salto de 1.5 

# Generar una secuencia entre 4 y 5 con unincremento de 0.01

# Generar una secuando que comience en 20 y sea de tamaño 15

```

```{r tut=TRUE, ex="seq", type="solution"}
# Generar una secuencia entre 1 y 8 con un salto de 1.5 
seq(from=1, to= 8, by=1.5)
# Generar una secuencia entre 4 y 5 con unincremento de 0.01
seq(from=4, to= 5, by=0.01)
# Generar una secuando que comience en 20 y sea de tamaño 15
seq(from=20,length.out = 15)
```

- `rep()`: Esta función se usa para generar sucesiones de datos repetidos. Entre sus argumentos de entrada tiene: `x` número o números que se quieran repetir, `times` el número de veces que se repetirá `x`, `each` si se tienen más de dos números que se quieran repetir aquí se podrá indicar cuantas veces se repetirá cada uno.

```{r}
rep(x=1, times = 3)

rep(x=1:4,times=2) 

rep(x=1:4,each=2)
```

```{r tut=TRUE, ex="rep", type="sample-code"}
# Generar la repetición de 2.15 15 veces

# Generar la repetición de la palabra "inicio" tres veces

# Repetir una sucesión del 1 al 3 cuatro veces

```

```{r tut=TRUE, ex="rep", type="solution"}
# Generar la repetición de 2.15 15 veces
rep(x=2.15, times = 15)
# Generar la repetición de la palabra "inicio" tres veces
rep(x='inicio', times = 3)
# Repetir una sucesión del 1 al 3 cuatro veces
rep(x=1:3, times = 4)
```

- `sequence()`: Genera una secuencia que inicia en 1 y termina en el elemento que se le pasa como argumento `nvec`.

```{r}
sequence(nvec=3)
sequence(nvec=c(3, 2))
```

```{r tut=TRUE, ex="seq1", type="sample-code"}
# Generar una secuencia hasta el 15

# Generar hasta el 3 y otra hasta el 7 con un solo comando

```

```{r tut=TRUE, ex="seq1", type="solution"}
# Generar una secuencia hasta el 15
sequence(nvec=15)
# Generar hasta el 3 y otra hasta el 7 con un solo comando
sequence(nvec=c(3,7))
```

- `gl()`: Para generar series regulares de factores, entre sus argumentos tenemos `k` número de niveles o clases, `n` el número de replicas para cada nivel, `label` vector para etiquetar los niveles.

```{r}
gl(n=3, k=5)

gl(n=2, k=3, label=c("Macho", "Hembra"))
```

```{r tut=TRUE, ex="gl", type="sample-code"}
# Generar una serie con 4 nivele y 3 replicas

# Generar una serie con 2 niveles y 5 replicas, que tenga
# como etiquetas "casa" y "edificio"

```

```{r tut=TRUE, ex="gl", type="solution"}
# Generar una serie con 4 nivele y 3 replicas
gl(n=4, k=3)

# Generar una serie con 2 niveles y 5 replicas, que tenga
# como etiquetas "casa" y "edificio"
gl(n=2, k=5, label=c('casa', 'edificio'))
```

## Selección de elementos de un vector

- __Selección de un elemento del vector__: Como se mencionó anteriormente los elementos de un vector tienen asociado un índice, este índice inicia en 1 y toman su valor dependiendo del orden en que fueron guardados. Para seleccionar un elemento particular se debe colocar el índice de dicho elemento entre corchetes `[]`.

```{r}
x
x[1] #Primer elemento
x[5] #Quinto elemento
```

- __Eliminar un elemento del vector__: Si queremos eliminar un elemento particular del vector debemos colocar el signo menos `-` seguido de la posición del elemento en el vector y esto dentro de los corchetes.

```{r}
x[-4] #Eliminar el Cuarto elemento
```

- __Seleccionar varias posiciones__: Si queremos seleccionar más de un elemento del vector, debemos colocar dentro de los corchetes un vector con las posiciones que queremos.

```{r}
x[c(1,3,5)]
```

- __Vectores lógicos__: Cuando nos referimos a vectores lógicos son los elementos que cumplen alguna condición lógica, por ejemplo si se quieren los elementos de un vector que sean mayores a cierto valor numérico primero se debe evaluar la condición y luego colocar entre corchetes la condición lógica y está retornará solo los elementos donde se da TRUE.

```{r}
v<-x>2
v
x[v]
```

- __Modificar los elementos__: Si en cambio queremos cambiar un elemento del vector se debe llamar el vector con la posición y asignarle el nuevo valor que tendrá.

```{r}
x[1] <- 12 #Cambiar el primer elemento
x
```

```{r tut=TRUE, ex="modf", type="sample-code"}
# Generar un vector que contenga una secuencia del 1 al 15, y 
# adicional los números 3,24,56,7,8.2 en una variable llamada x

# Seleccionar el elemento de la posición 18

# Eliminar el elemento de la segunda posición

# Seleccionar las posiciones 1,2 y 3

# Verificar cuales valores son mayores que 4

# Cambiar el elemento 1 por el valor 15 e imprimir x

```

```{r tut=TRUE, ex="modf", type="solution"}
# Generar un vector que contenga una secuencia del 1 al 15, y 
# adicional los números 3,24,56,7,8.2 en una variable llamada x
x <- c(1:15,3,24,56,7,8.2)
# Seleccionar el elemento de la posición 18
x[18]
# Eliminar el elemento de la segunda posición
x[-2]
# Seleccionar las posiciones 1,2 y 3
x[1:3]
# Verificar cuales valores son mayores que 4
x>4
# Cambiar el elemento 1 por el valor 15 e imprimir x
x[1]<-15
x
```

## Suma de Vectores

Con los vectores se pueden utilizar operaciones aritméticas o lógicas, estas se aplicarán elemento a elemento devolviendo un vector con el resultado obtenido, a continuación veamos algunos ejemplos.

- __Suma de Vectores__ : se realiza con el operador `+` y este suma elemento a elemento entre los vectores que se sumen, en caso de que uno de los vectores sea de menor tamaño __R__ recicla los valores hasta hacerlo del mismo tamaño que el otro vector, o que el vector más grande si se suman más de dos vectores.

```{r}
x <- c(5,1,5)
y <- c(2,1,3)
z <- c(1,0)
x+y
x+z
x+y+z
```

- __Suma de los elementos de un vector__ : Existe la función `sum()` que suma todos los elementos de un vector.

```{r}
sum(x)
sum(z)
```

- __Otras Operaciones__ : Cualquier operación aritmética puede realizarse sobre los elementos de un vector como el producto `*`, la división `/`, la resta `-`, potencia `^`.

```{r}
x*y

x^2
```

```{r tut=TRUE, ex="sumavec", type="sample-code"}
x <- c(5,1,5)
y <- c(2,1,3)
z <- c(1,0)

# Sumar el vector x con el vector y

# Sumar los vectores x,y,z

# Sumar los elementos del vector z

# Aplicar la función ()^2 al vector x

```

```{r tut=TRUE, ex="sumavec", type="solution"}
x <- c(5,1,5)
y <- c(2,1,3)
z <- c(1,0)

# Sumar el vector x con el vector y
x+y
# Sumar los vectores x,y,z
x+y+z
# Sumar los elementos del vector z
sum(z)
# Aplicar la función ()^2 al vector x
x^2
```
