# Matrices

## Definición

Un array es una colección de datos del mismo tipo con varias dimensiones.

Una matriz en un array con dos dimensiones.

$$X=\left[ 
\begin{matrix}
x_{11}& x_{12}& ...&x_{1m}\\
x_{21}& x_{22}& ...&x_{2m}\\
\vdots & \vdots &  & \vdots\\
x_{n1}& x_{n2}& ...&x_{nm}
\end{matrix}
\right]$$

Esta suele ser la representación de una matriz con $n$ filas y $m$ columnas, los valores $x_{ij}$ son los elementos de la matriz.

## Creación de Matrices

Para crear matrices en __R__ se usa el comando `matrix()` que tiene como principales argumentos los siguientes:

- `data`: Vector que contiene los elementos que tendrá la matriz.

- `nrow`: Número de filas que tendrá.

- `ncol` : Número de columnas que tendrá.

- `byrow` : Es un parámetro lógico, si éste es verdadero (`TRUE`) la matriz se llenara por filas, en caso de ser falso (`FALSE`) se llenará por columnas.

Veamos algunos ejemplos:

```{r}
x <- c(2,4,5,6,7,5,3,7,9,1,2,0,12,3)
matrix(data=x,nrow=7,ncol=2, byrow=TRUE)
matrix(data=x,nrow=7,ncol=2, byrow=FALSE)
matrix(data=x,nrow=2,ncol=7, byrow=TRUE)
```

En caso de que los elementos del vector que se le introducen para crear el vector sea menor que la cantidad de elementos que debe tener la matriz __R__ recicla los elementos del vector hasta completar la matriz.

Si queremos colocarle nombre a las columnas y filas de la matriz podemos usar las funciones `colnames()` y `rownames()` respectivamente, que reciben como parámetro de entrada la matriz y luego con el operador asignación se creará un vector de caracteres con la función `c()`.

```{r}
X<-matrix(data=x,nrow=2,ncol=7, byrow=TRUE)
rownames(X) <- c("x","y")
colnames(X) <- c("z_1","z_2","z_3","z_4","z_5","z_6","z_7")
X
```

Otra función muy util a la hora de trabajar con matrices es `dim()`, ésta nos dice las dimensiones que tiene dicha matriz, es decir el número de filas y columnas que tiene la matriz; para esto también pueden usarse las funciones `nrow()` y `ncol()`.

```{r}
dim(X)
nrow(X)
ncol(X)
```

```{r tut=TRUE, ex="matrz", type="sample-code"}
z <- seq(1,43,3)
posiciones <- c("Primeros", "Intermedios", "Ultimos")
# Generar una matriz con el vector z, de 3 filas y 5 columnas. La columna debe ser llenada por las filas.


# Nombre las filas con el vector Posiciones


# Imprimir la matriz


# Verificar las dimensiones de la matriz con el comando dim()


```

```{r tut=TRUE, ex="matrz", type="solution"}
z <- seq(1,43,3)
posiciones <- c("Primeros", "Intermedios", "Ultimos")
# Generar una matriz con el vector z, de 3 filas y 5 columnas. La columna debe ser llenada por las filas.
M <- matrix(z, nrow = 3, ncol = 5, byrow = TRUE)

# Nombre las filas con el vector Posiciones
rownames(M) <- posiciones

# Imprimir la matriz
M

# Verificar las dimensiones de la matriz con el comando dim()
dim(M)
```

```{r tut=TRUE, ex="matrz", type="sct"}
test_function("matrix", incorrect_msg = "Recuerde crear la matriz utilizando la función matrix()")
test_function("rownames", incorrect_msg = "Usar la función rownames()")
test_function("dim", incorrect_msg = "Usar la función dim()")
success_msg("Excelente!")
```

## Selección de los elementos de una matriz

- __Selección de un elemento de la Matriz__ : Para acceder a un elemento particular de la amtriz se deben usar los indices o posición del elementos dentro de corchetes `[]`, si la matriz tiene nombres en las columnas y filas también se les puede extraer mediante estos.

```{r}
X[1,2]
X[2,5]
X["x", "z_3"]
```

- __Selección de una fila__ : Para seleccionar una fila se debe colocar dentro de los corchetes el número o nombre de la fila seguido de una coma `[Número,]`.

```{r}
X[2,]
X["x",]
```

- __Selección de una Columna__ : Para seleccionar una columna se debe colocar dentro de los corchetes una coma seguido del número o nombre de la columna respectiva `[,Número]`.

```{r}
X[,1]
X[,"z_1"]
```

- __Selección de submatrices__ : Podemos extraer submatrices de la matriz creada, solo tenemos que especificar las filas y columnas que se desean, también podemos extraer más de un elemento en particular pasando una matriz con las coordenas o posiciones los elementos que se deseen. 

```{r}
X[1:2,2:5]
PES <- matrix(c(1, 1, 1, 4, 2, 3), ncol = 2, byrow= TRUE)
X[PES]
```

- __Eliminar filas o columnas__: Si se quieren eliminar filas y columnas se deben de colocar dento de los corchetes el número correspondiente a las filas o columnas con el signo menos.


```{r}
X[-1,]
X[,-2]
X[-1,-2]
```

- __Modificación de elementos__ : Para modificar, cambiar un elemento de la matriz debemos seleccionar el elemento y asignarle el nuevo valor con el operador asignación.

```{r}
X[1,1]<-100
X
```

## Operaciones con Matrices

- __Suma elemento a elemento__ : Para que se realice la suma de dos matrices, es decir sumar elemento de ambas matrices en la misma posición, ambas matrices deben tener las mismas dimensiones, y esto se hace con el operador `+`.

```{r}
z <- seq(1,25,3)
X1 <- matrix(z, nrow = 3, ncol = 3, byrow = TRUE)
X1
w <- seq(6,10,2)
X2 <- matrix(w, nrow = 3, ncol = 3)
X2

X1+X2

X2+2 #Sumar un escalar a una matriz.
```

- __Multiplicación de elemento a elemento__ : Al igual que en la suma de elemento a elemento, se puede realizar el producto de elemento a elemento entre matrices, utilizando el operado `*`.

```{r}
X1*X2

X2*2 #Multiplicación de un escalar por una matriz.
```

- __Multiplicación de matrices__ : Para realizar el producto entre matrices se utiliza el operador `%*%`, para que este se pueda efectuar sin ningún problema el número de columnas de la primera matriz debe ser igual al número de filas de la segunda matriz.

```{r}
X1%*%X2
```

- __Suma de filas y columnas__ : Existen dos funciones para sumar las filas y las columnas de una matriz, estas son `rowSums()` y `colSums()` respectivamente. 

```{r}
X2
rowSums(X2)
colSums(X2)
```

También se puede conocer el promedio de cada fila y columna con las funciones `rowMeans()` y `colMeans()`

```{r}
X2
rowMeans(X2)
colMeans(X2)
```

- __Concatenar matrices__ : Podemos concatenar matrices mediante columnas o filas, utilizando los comandos `cbind()` y `rbind()`, respectivamente. Los parámetros de entrada pueden ver vectores, matrices que tengan el mismo tamaño.

```{r}
z <- seq(1,43,3)
M <- matrix(z, nrow = 3, ncol = 5, byrow = TRUE)
Promedio_columna <- colMeans(M)
Promedio_fila <- rowMeans(M)
rbind(M, Promedio_columna)
cbind(M,Promedio_fila)
```




