# Listas

Las listas son vectores que pueden contener elementos de diferentes clases y los tamaños de estos objetos pueden ser de distinto, caso contrario a los Data.frame. Podemos tener cualquier clase de objetos dentro de una lista.

La función que se utiliza en __R__ para crear una lista es `list()`, donde cada objeto debe pasarse separado por comas.

La manera de acceder a los objetos de la lista es utilizando doble corchete `[[ ]]`, dentro de estos se colocara la posición o número del objeto, y si se quiere acceder a un elemento particular de un objeto se hace colocando corchetes seguidos de los doble corchetes `[[]][]`. Otra manera de acceder a los objetos que conforman la lista es con el simbolo `$`, esta es util cuando dichos objetos se les coloca nombre.

```{r}
lista <- list( nombres = c('Manuel','Lis','Alexander','Danny','Yannic'),
               1:20,
               matrix(data=c(2,4,5,6),nrow=2,ncol=2, byrow=TRUE))
lista
lista[[1]]
lista[[1]][2]
lista$nombres
```

Para eliminar un objeto de la lista debemos llamar la posición del objeto con dobles corchetes y asignarle `NULL`.

```{r}
lista[[2]] <- NULL
lista
```

```{r tut=TRUE, ex="lista", type="pre-exercise-code"}
n <- c(2, 3, 5) 
s <- c("aa", "bb", "cc", "dd", "ee") 
b <- c(TRUE, FALSE, TRUE, FALSE, FALSE)
```

```{r tut=TRUE, ex="lista", type="sample-code"}
# Crear un objeto tipo lista con los vectores cargados en el ambiente n, s y b
# y el valor 3, guardarlo en x

# Modificar el elemento 3 del segundo miembro de la lista x por "aa" e imprimir la lista

# Extraer el elemento b de la lista x, usando el simbolo $

```

```{r tut=TRUE, ex="lista", type="solution"}
# Crear un objeto tipo lista con los vectores cargados en el ambiente n, s y b
# y el valor 3, guardarlo en x
x <- list(n, s, b, 3)
# Modificar el elemento 3 del segundo miembro de la lista x por "aa" e imprimir la lista
x[[2]][3] <- "aa"
x
# Extraer el elemento b de la lista x, usando el simbolo $
x$b
```

# Factores

Los factores son variable categórica, estas tienen un número finito de valores o niveles. Generalmente se utilizan para clasificar datos, es decir, establecen o clasifican los datos en niveles. 

La función que se usa para crear un factor es `factor()`, a esta función se le debe pasar como parámetros de entradas

Para entender mejor que son los objetos factores, veamos el siguiente ejemplo:

Supongamos que tenemos una variable son las especificaciones de hombre `H` o mujer `M` guardados en el siguiente vector llamado `sexo` de un conjunto de individuos.

```{r}
sexo <- c("M", "H", "M", "M", "M", "H", "M", "M", "H", "H")
sexo
```

Si pasamos este vector por la función `factor()` veamos lo que obtenemos:

```{r}
factor(sexo)
```

Podemos notar que hay dos niveles, uno para `H` y otro para `M`, entre los parámetros de entrada podemos pasarle quienes son los niveles `levels` y cambiarle los nombres a dichos niveles con el parámetro `labels`.

```{r}
sexo<-factor(sexo, levels = c('H','M'), labels = c('Hombre', 'Mujer'))
sexo
```

Podemos extraer los niveles de un objeto factor con la función `levels()`.

```{r}
levels(sexo)
```

Si queremos saber cuantos elementos hay en cada nivel usamos la función `table()`.

```{r}
table(sexo)
```

```{r tut=TRUE, ex="fact", type="pre-exercise-code"}
data <- c(1,2,2,3,1,2,3,3,1,2,3,3,1)
```

```{r tut=TRUE, ex="fact", type="sample-code"}
# En el ambiente de trabajo hay un vector llamado data, imprimirlo

# Combertir data en un objeto tipo factor y llamarlo fdata

# Extraer los niveles de fdata con la función levels()

# Contar los niveles de fdta con la función table()

```

```{r tut=TRUE, ex="fact", type="solution"}
# En el ambiente de trabajo hay un vector llamado data, imprimirlo
data
# Combertir data en un objeto tipo factor y llamarlo fdata
fdata <- factor(data)
# Extraer los niveles de fdata con la función levels()
levels(fdata)
# Contar los niveles de fdta con la función table()
table(fdata)
```







