# Fechas y Tiempo

El lenguaje de programación __R__ dispone de dos paquetes en la base para manejar tipos de datos como las fechas. Uno es `Date` el cual solo maneja fechas y el otro paquete es `POSIXt` este último paquete tiene dos subclases de formas para almacenar las fechas `POSIXct` y `POSIXlt` los cuales se diferencian en la forma como almacenan las fechas y el tiempo.

`Date` almacena las fechas como el número de días transcurridos desde el 1 de enero de 1870.

Las siglas "POSIX" se refieren a _Portable Operating System Interface_ (Es una familia de especificaciones estándar por la sociedad de computación IEEE, para mantener la compatibilidad de los sistemas operativos). Las clases de `POSIX` almacenan una fecha y hora como el número de segundos transcurridos desde el 1 de enero de 1970, cualquier fecha anterior a ésta se almacena como un número negativo.

  `POSIXct` : Almacena la fecha como un número entero.
  
  `POSIXlt` : Descompone el número como una lista (segundos, minutos, horas, día, mes y año)
  
  
## Fechas con formato `Date`

Con la función `as.Date()` construimos una fecha, al cual se le debe pasar la fecha y el formato que tendrá dicha fecha, este formato se pasa con el parámetro `format` el cual debe ser de la forma como se introduzca la fecha, por ejemplo si la fecha es `2018-09-07` entonces `format='%Y-%m-%d'`, `2018/09/07` entonces `format='%Y/%m/%d'`, `22JUN01` entonces `format='%d%b%y'`.

```{r}
fecha_1 <- as.Date('2018-09-07', format='%Y-%m-%d')
fecha_1 
fecha_2 <- as.Date('2018/09/12', format='%Y/%m/%d')
fecha_2
fecha_3 <- as.Date('24JUN01',format='%d%b%y')
fecha_3
```

Para saber el día de semana de una fecha se usa la función `weekdays()`

```{r}
weekdays(fecha_1)
weekdays(fecha_2)
weekdays(fecha_3)
```

Podemos hacer operaciones con fechas, como por ejemplo sumar o restar días a una fecha específica, esto lo hacemos simplemente sumandole o restandole el número de días; otra función muy util puede ser calcular la cantidad de días entre dos fechas particulares, para esto usamos la función `diff.Date()` donde se le debe pasar un vector con las fechas donde se quiere calcular la cantidad de días entre ellos.

```{r}
fecha_1
fecha_1 - 2
fecha_1 + 2
fecha_1 + 0:6
diff.Date(c(fecha_1,fecha_2))
abs(difftime(fecha_1,fecha_2, units = "day"))
```

Para generar una secuencia de fechas se puede utilizar la función `seq()`, en este caso tanto al parámetro `from` como al parámetro `to` se le debe pasar un objeto tipo fecha, al parámetro `by` se le especifica si quiere la secuencia por días `'day'`, meses `'month'`, semanas `'week'` o años `'year'`; si se quiere generar un número determinado de fechas entre dos fechas específicas usamos el parámetro `length`.

```{r}
fecha_4 <- as.Date('2013-12-15', format='%Y-%m-%d')
fecha_5 <- as.Date('2014-02-05', format='%Y-%m-%d')
seq(from=fecha_4, to=fecha_5, by='day') #días entre las fechas_4 y fecha_5
seq(from=fecha_4, to=fecha_5, by='week') #semanas entre las fechas_4 y fecha_5
seq(from=fecha_4, to=fecha_5, by='month') #meses entre las fechas_4 y fecha_5
seq(from=fecha_4, to=fecha_5, by='year') #años entre las fechas_4 y fecha_5
seq(from=fecha_4, to=fecha_5, length=10) #10 fechas entre las fechas_4 y fecha_5
```

La función `Sys.Date()` nos da un objeto tipo dato que contiene la fecha actual de nuestro computador.

```{r}
Sys.Date()
```

## Fechas con el formato `POSIXct` o `POSIXlt`

Ahora si se quieren las fechas en formatos `POSIXct` o `POSIXlt` usamos los comando `as.POSIXct()` o `as.POSIXlt()`, respectivamente.

```{r}
fecha_6 <- as.POSIXct("01/10/1983 22:10:00",format="%d/%m/%Y %H:%M:%S", tz="UTC")
fecha_6 
```

Notemos que este tipo de hora tiene agregado el tiempo, lo cual se especifica en el formato `H` (Hora), `M` (Minutos) y `S` (Segundos); adicionalmente el parámetro `tz` corresponde al huso horario (es cada una de las veinticuatro áreas en que se divide la Tierra) del que se quiera la hora, la función `OlsonNames()` nos lista todas las zonas.

Para ver como almacena __R__ este tipo de objetos usamos el comando `unclass()`.

```{r}
unclass(fecha_6)
```

Para ver la fecha actual de nuestro computador en el formato `POSIXct` usamos la función `Sys.time()`

```{r}
Sys.time()
```

Si queremos generar una fecha con el formato `POSIXlt` utilizamos el comando `as.POSIXlt()`.

```{r}
fecha_7 <- as.POSIXlt("2013-03-10 08:32:07")
fecha_7
unclass(fecha_7)
```

La ventaja de este formato es que se puede extraer componentes de dicha fecha de una manera muy practica, usando el simbolo `$`, por ejemplo extraermos los segundos

```{r}
fecha_7$sec
```

```{r tut=TRUE, ex="fecha", type="pre-exercise-code"}
data <- c(1,2,2,3,1,2,3,3,1,2,3,3,1)
```

```{r tut=TRUE, ex="fecha", type="sample-code"}
# Generar secuencias de fechas a partir de 2015-06-15
# Para los siguientes 10 días a la fecha

# Para las siguintes semanales de tamaño 10

# Para los siguientes años de tamaño 5

# Indicar los días de la semana de la primera secuencia generada

#Calcular la diferencia de días entre 1976-07-10 y 1985-07-10

```

```{r tut=TRUE, ex="fecha", type="solution"}
# Generar secuencias de fechas a partir de 2015-06-15
# Para los siguientes 10 días a la fecha
seq(from=as.Date('2015-06-15'), by='day' ,length.out = 10)
# Para las siguintes semanales de tamaño 10
seq(from=as.Date('2015-06-15'), by='week' ,length.out = 10)
# Para los siguientes años de tamaño 5
seq(from=as.Date('2015-06-15'), by='year' ,length.out = 10)
# Indicar los días de la semana de la primera secuencia generada
weekdays(seq(from=as.Date('2015-06-15'), by='day' ,length.out = 10))
#Calcular la diferencia de días entre 1976-07-10 y 1985-07-10
diff.Date(c(as.Date('1976-07-10'),as.Date('1985-07-10')))
```




