# Funciones

las funciones integradas de __R__ son de mucha utilidad y nos permiten llegar bastante lejos en nuestros análisis. Sin embargo, en ocasiones estas funciones no son muy flexibles cuando se trata de la entrada de variables. Afortunadamente, __R__ nos permite escribir nuestras propias funciones personalizadas.

## Creación de Funciones

En el lenguaje de programación de __R__ las funciones se crean con la siguiente sintaxis:

Se le debe colocar un nombre a la función seguido del operador asignación y la palabra `function` con paréntesis, dentro de los cuales deben ir los parámetros de entreda de la función luego dentro de llaves se deben poner las instrucciones que realizará, indicando el valor que retornará.

```{r eval=FALSE}
nombre <- function(argumento_1, argumento_2, ...) {
    expresión
}
```

- `nombre` : Es el nombre que se le da a la función para luego hacer el llamado correspondiente para obtener el resultado, este no debe iniciar con un número.

- `argumento_1, argumento_2, ...` : Son los argumentos, o parámetros de entrada, los cuales pueden tener valores por defecto.

- `expresión` : Las instrucciones que realizará la función con los parámetros de entrada indicando el valor que retornará, generalmente el valor que retornará se coloca dentro de la función `return()`.

La manera de hacer un llamado a la función creada es `nombre(expr 1,expr 2,...)`, donde cada una de las expresiones de entrada corresponden a su respectivo argumento, o parámetro de entrada.

Es importante destacar que las variables que se crean dentro de la función son variables locales, es decir, que no se pueden acceder a ellas fuera de la función, al igual que los argumentos de entrada.

Construiremos una función que calcule el cuadrado de un número cualquiera.

```{r}
cuadrado <- function(x) {
   return(x^2)
}

cuadrado(x=2)
cuadrado(x=4)
```

También se puede crear una función sin parámetros de entrada.

```{r}
lanzar_dado <- function() {
  return(sample(1:6, size = 1))
}

lanzar_dado()
lanzar_dado()
```

## Condicionales

- `if` : Este condicional sirven para ejecutar tareas en caso de que se cumpla una cierta condición de interés. Nótese que se puede utilizar, y muchas veces se hace, para evitar que se ejecuten comandos si no se dán las condiciones necesarias. La sintaxis para su uso es la siguiente:

Se debe colocar `if` seguido de paréntesis `()` con la condición que se tiene que cumplir, esta puede ser única o varias, y finalmente dentro de llaves se debe colocar las instrucciones que se realizarán en caso que se cumpla la condición.

Es importante destacar que son usados los operadores `&&` y `||` como condiciones de una orden `if`.

```{r, eval=FALSE}
if ( condición ){
  expresión
}
```

```{r}
x <- -3
if (x < 0) {
  print("x es un número negativo")
}

if ( (x < 0) && (x >-4) ) {
  print("x es un número negativo mayor que -4")
}

if ( (x == 0) || (x >-4) ) {
  print("x es igual a 0 o mayor que -4")
}
```

- `else` : Este condicional se usa combinado con el condicional `if`. Su objetivo es realizar algunas instrucciones en caso de que no se cumpla la condición del `if`. 

La sintaxis es la siguiente:

```{r, eval=FALSE}
if ( condición ){
  expresión 1
} else {
  expresión 2
}
```

Como observamos después de la sintaxis del condicional `if` se agrega `else` seguidos con llaves, dentro de estas últimas deben estar las instrucciones que debe realizar.

```{r}
m<- "LinkedIn"
n <- 14

if (m == "LinkedIn") {
  print("Información de LinkedIn")
} else {
  print("Se desconoce la red social")
}

if (n > 15) {
  print("Tu eres popular")
} else {
  print("Trata de ser más visible")
}
```

## Loop o Bucles

Son ciclos donde se repite una instrucción cierta cantidad de veces.

- `for` : Este comando lo utilizaremos cuando sabemos el número de veces que deseamos ejecutar una instrucción. La sintaxis es la siguiente:

```{r eval=FALSE}
for( variable in secuencia) {
  Comando 1
  Comando 2
  ...
}
```

Se inicia con la palabra `for` seguido de un paréntesis donde se colocará la variable que cambiará entre los valores indicados en la secuencia seguida de `in`, luego entre llaves se deben colocar las instrucciones que se realizarán, estas se aplicarán para cada valor que pueda tomar la variable.

```{r}
for (i in 1:4) {
  print(paste("Uso de for, iteración", i))
}

perros <- c("cucho", "bobi", "morti", "sultan", "fido", "yonofui")
for (i in 1:length(perros)) {
  print(paste("Mi perro se llamaba:", perros[i]))
}
```

- `while` : Este es muy parecido al ciclo anterior con la salvedad de que no necesariamente se debe saber cuantas veces se van a repetir las instrucciones, es decir, este ciclo se realizará si se cumple una condición inicial interrumpiendose inmendiatamente cuando se deje de cumplir dicha condición.

La sintaxis de este ciclo es el siguiente:

```{r, eval=FALSE}
while ( condición ) {
  Instrucciones
}
```

Inicia con la palabra `while` seguido de paréntesis que contienen la condición que debe cumplirse para realizar las instrucciones que se encuentran dentro de las llaves. Generalmente la condición para cumplirse tiene un valor inicial que se bede colocar antes del bucle para que pueda iniciar.

```{r}
speed <- 55
while(speed > 30) {
  print("Más despacio")
  speed <- speed - 7
}
speed
```

Es importante destacar que la condición del bucle debe tener una variable que cambie a medida que se realizan las instrucciones dentro del bucle, porque si no sucede esto el ciclo nunca deja de ejecutarse.

```{r}
x <- 1
y <- 1
# while (x < 10) {
#   print(y)
#   y <- y + 2
# }

x <- 1
while(x < 6 ) {
  print(x)
  x <- x + 1
}
```

Para cerrar ciclos podemos usar la función `break`

```{r ex="break", type="sample-code"}
speed <- 88
while (speed > 30) {
  print(paste("Tu velocidad es", speed))
    if(speed > 80){
      break    
    }
    if (speed > 48) {
      print("Reduzca la velocidad")
      speed <- speed - 11
    }else{
      print("Ve más despacio")
      speed <- speed - 6
    }
}
```

```{r tut=TRUE, ex="func", type="sample-code"}
# Construir una función que retorne el inverso de un número cualquiera 
# Si el usuario introduce como parámetro de entrada 0 que retorne "Para este valor la función está indefinida"
# Llamela "inverso" y que reciba un único parámetro de entrada.

# Probar para el valor 0, 8 y 15 y comparar con la operación 1/x

# Realiza la siguiente encuenta

encuesta <- function() {
  r <- readline("¿Te gusta R? (s/n) : ")
  if ( r == "s" || r == "S") {
    cat("¡Estaba seguro de eso!\n")
    return(invisible(0))
  } else {
    cat("¿Estás seguro/a? Creo que te has equivocado al responder.\nVuelve a intentarlo.\n\n")
    encuesta()
  }
}

encuesta()
```

```{r tut=TRUE, ex="func", type="solution"}
# Construir una función que retorne el inverso de un número cualquiera 
# Si el usuario introduce como parámetro de entrada 0 que retorne "Para este valor la función está indefinida"
# Llamela "inverso" y que reciba un único parámetro de entrada.

inverso <- function(x) {
 if(x==0){
   return("Para este valor la función está indefinida")
 }
 else{
   return(1/x)
 }
}

# Probar para el valor 0, 8 y 15 y comparar con la operación 1/x
inverso(x=0)
inverso(x=8)
inverso(x=15)
1/0
1/8
1/15

# Realiza la siguiente encuenta

encuesta <- function() {
  r <- readline("¿Te gusta R? (s/n) : ")
  if ( r == "s" || r == "S") {
    cat("¡Estaba seguro de eso!\n")
    return(invisible(0))
  } else {
    cat("¿Estás seguro/a? Creo que te has equivocado al responder.\nVuelve a intentarlo.\n\n")
    encuesta()
  }
}

encuesta()
```

